臺灣苗栗地方法院民事判決　　　　　　 100年度簡上字第11號
上　訴　人　何阿達
訴訟代理人　洪嘉鴻律師
複　代理人　鄭晃奇律師
被　上訴人　鍾賢崑
訴訟代理人　徐正安律師
複　代理人　王綏愉
上列當事人間確認本票債權不存在事件，上訴人對民國100 年3
月9 日本院苗栗簡易庭99年度苗簡字第432 號第一審判決提起上
訴，本院於100 年11月9 日言詞辯論終結，判決如下：
    主  文
原判決廢棄。
確認被上訴人執有上訴人簽發如附表所示二紙本票之本票債權不
存在。
第一、二審訴訟費用由被上訴人負擔。
    事實及理由
一、上訴人（即原告）主張：
  (一)被告持如附表所示2 紙本票，向本院聲請本票裁定，經本院
    以99年度司票字第409 號裁定准許強制執行，該2 紙本票雖
    為原告所簽發，且原係出於欲向被告調借金錢所為，然被告
    嗣後並未依約交付借貸之金錢，是兩造間並無任何債權債務
    關係存在。就交付96萬元借款之過程，被上訴人與證人潘秋
    美所述經過並非一致，被上訴人於原審審理時原稱分2 次交
    付，2 次交付金額、日期與附表2 紙本票所載相同，證人潘
    秋美卻證稱1 次交付96萬元。被上訴人聽聞證人潘秋美之說
    詞，並經原審法官質問後，始附和證人潘秋美所言，改稱1
    次交付96萬元現金，顯見被上訴人並未交付96萬元借款與上
    訴人。又證人潘秋美於原審證稱借款當日在現場僅被上訴人
    、上訴人及證人潘秋美共3 人在場，被上訴人於本院卻稱借
    款當日除上開3 人外另有溫秋妹在場，可見證人潘秋美於原
    審之證述確有偏頗，且非屬實。再者，被上訴人稱其與上訴
    人相識不到一個月，即陸續借款予上訴人，總額超過300 萬
    元，且每次借款均無約定利息，實有違日常生活經驗，無可
    採信。實情係被上訴人聯合溫秋妹，欺上訴人年邁，智力衰
    退，假稱借貸金錢，騙其簽立附表2 紙本票。又被上訴人確
    有出賣不動產之事，足證其本身無多餘閒置之資金，豈有將
    賣屋所得再出借上訴人之理。另從常理推論，被上訴人既原
    有租用銀行保管箱置放金錢，自係認定金錢放置家中並非妥
    當，於保管箱退租後，更當將金錢存於金融帳戶，以求穩妥
    ，豈有改為置放家中之理，且被上訴人有郵局帳戶得以使用
    ，顯對金融帳戶之使用操作並無困難。是被上訴人無法明確
    舉證其所主張之96萬元借貸金錢來源，係因金錢置於原本放
    家中之故等語，實難採信。
  (二)上訴人對本件以外前曾提供土地設定抵押權、開立借據或本
    票與被上訴人，與借據、本票之真正等情未否認爭執，並非
    承認均有借貸事實，上訴人否認於被上訴人主張之所有借貸
    關係有交付借款，故原審認上訴人未否認本件系爭2 紙本票
    以外之借款事實，實屬誤認。又被上訴人未能清楚證明本件
    交付借款之資金來源，自不能認定借款關係存在。若依原審
    認定被上訴人就出賣不動產所得金錢為借款，於民國99年7
    、8 月陸續交付與上訴人，則該部分所動用之不動產價金金
    額若干，及被上訴人於同年9 月3 日是否仍有剩餘96萬元交
    付與上訴人，均未見原審說明，實有判決理由矛盾及理由不
    備之情形。
二、被上訴人（即被告）則以：
  (一)被上訴人原係向銀行承租保險箱放置現金及其他財物，並於
    98、99年間退租，有到期日為99年8 月9 日兆豐國際商業銀
    行頭份分行之租用保險箱單據為證。因被上訴人以前作工程
    需要週轉，或有時工人會向其借錢，被上訴人可隨時去開保
    險箱，為求便利才不將錢存在帳戶，但不是所有的錢放在保
    險箱，有時會放在家裡。上訴人借款時說伊與溫秋妹間之關
    係不能讓家裡人知道，並且保證會還錢，本件借款當日係上
    訴人打電話給被上訴人說需要用錢，被上訴人用袋子裝錢去
    土地公廟，被上訴人到土地公廟時，上訴人、溫秋妹、潘秋
    美皆在場，被上訴人將袋子拿出來放在手上，先將96萬元之
    借款金錢交付上訴人，之後上訴人開立本票與被上訴人，當
    時溫秋妹就在旁邊，但沒有注意她是否看到被上訴人有交錢
    給上訴人。本件爭執點係被上訴人有無將96萬元交付上訴人
    ，證人溫秋妹已證述確實看到上訴人有拿到我們給的錢，另
    原審證人潘秋美於本院100 年度訴字第119 號案件中，也有
    說過有看到拿到錢。被上訴人既然確實有拿出錢來，則被上
    訴人之資金來源已非本件爭點。
  (二)至被上訴人於原審沒有說溫秋妹在場，係因溫秋妹為上訴人
    女友，可能會偏頗上訴人，且也不知溫秋妹在何處，是她最
    近在本院100 年度訴字第119 號案件到庭作證才知道。另原
    審證人潘秋美說現場只有3 個人，係怕溫秋妹會有偏頗之虞
    ，且當時對造怕她會不實供述，所以也未聲請訊問溫秋妹。
    另證人溫秋妹本件之證述與本院100 年度訴字第119 號案件
    中之陳述不同，參酌本院檢察署100 年度少連偵偵字第24號
    第三卷中，有關99年12月17日於派出所製作之筆錄中，顯可
    見溫秋妹之記憶為正確，故認其本件證述不實，應採其於上
    開100 年度訴字第119 號案件之陳述。另上訴人共立有抵押
    權設定契約書一次，簽立借據一次，簽立本票三次，共八次
    簽立自己之名字於債權憑證上，上訴人非智識不清之人，豈
    有連錯八次之離譜行徑。況本件系爭2 紙本票係上訴人最後
    簽立者，如被上訴人前有詐欺並未交付款項行為，上訴人豈
    會接連簽立時間金額不同之本票。
三、原審法院審理後，認上訴人於原審請求為無理由，不應准許
    。上訴人不服提起上訴，並聲明：(一)原判決廢棄。(二)確認被
    上訴人持有上訴人簽發如附表所示之2 紙本票之票據權利不
    存在。被上訴人則聲明：上訴人之上訴駁回。
四、法院之判斷：
  (一)按確認法律關係不存在之訴，如被告主張其法律關係存在時
    ，應由被告負舉證責任（最高法院42年台上字第170 號判例
    要旨參照）。另支票為無因證券，支票債權人就其取得支票
    之原因，固不負證明之責任，惟執票人既主張支票係發票人
    向伊借款而簽發交付，以為清償方法，發票人復抗辯其未收
    受借款，消費借貸並未成立，則就借款之已交付事實，即應
    由執票人負舉證責任，最高法院73年度第1 次民事庭會議決
    議意旨亦足參照。又票據執票人自認其執有票據之原因為消
    費借貸時，對其已交付借款事實，應負舉證責任（最高法院
    76年度台上字第15號判決要旨參照）。查上訴人請求確認附
    表所示2 紙本票債權不存在，被上訴人抗辯對原告有96萬元
    之消費借貸債權存在，被上訴人就其抗辯借貸法律關係存在
    及交付借款之事實應負舉證責任。
  (二)被上訴人辯稱於99年9 月3 日在苗栗縣頭份鎮頭份國中旁之
    土地公廟交付96萬元借款與被上訴人等語，雖以證人潘秋美
    及溫秋妹之證言為證。查證人潘秋美於原審雖證稱：被上訴
    人一次把96萬元現金交給上訴人，上訴人就寫兩張本票交給
    被上訴人等語。惟原審法官就借款現場有幾人在場隔離詢問
    證人與被上訴人，被上訴人與證人潘秋美均謊稱僅上訴人、
    被上訴人及證人潘秋美共3 人在場（見原審卷第30、31頁）
    ，被上訴人至本院進行準備程序時始稱借款現場除兩造及證
    人潘秋美等3 人外，另有證人溫秋妹在場，證人潘秋美於原
    審說現場只有3 人是因為怕溫秋妹會有偏頗等語（見本院卷
    第49頁），足見證人潘秋美於原審證稱僅有3 人在場，並非
    記憶錯誤，而係於作證前與被上訴人相互勾串，並刻意向法
    院隱瞞溫秋妹有在借款現場之事實。據此，證人潘秋美於原
    審證述已不具可信性，其證言實難採為認定本件事實之證據
    。
  (三)另被上訴人稱因恐溫秋妹偏頗而於原審審理時不敢請求法院
    傳訊，是被上訴人於本院請求詢問證人溫秋妹，應已認溫秋
    妹無偏頗上訴人之虞。而證人溫秋妹於本院證稱：何阿達第
    4 次跟鍾賢崑借錢是在土地公廟，現場有何阿達、鍾賢崑、
    鍾賢崑女友及我，第一個到是鍾賢崑女友，第二個是我，第
    三個是鍾賢崑，何阿達最後到，我不知道鍾賢崑如何拿錢給
    何阿達，在土地公廟那邊鍾賢崑沒有拿東西給何阿達，在土
    地公廟這次何阿達有簽票子，鍾賢崑沒有拿錢給何阿達，在
    土地公廟那邊沒有看到鍾賢崑拿什麼東西，鍾賢崑兩手空空
    的等語（見本院卷第57至60頁）。又本院詢問證人溫秋妹完
    畢後，再補充詢問被上訴人時，證人溫秋妹聽聞被上訴人向
    本院稱拿錢給何阿達時證人溫秋妹有旁邊後，證人溫秋妹隨
    即向本院稱：我有在那邊，我沒有認真看等語（見本院卷第
    64頁），證人溫秋妹事後改稱我沒有認真看，顯有意附和被
    上訴人所述，依此觀之，證人溫秋妹前開所證被上訴人沒有
    拿錢給上訴人之證言應無偏頗上訴人，而可採信，足見當天
    僅上訴人簽發附表2 紙本票交與被上訴人，被上訴人並未交
    付96萬元借款與上訴人。據此，被上訴人所舉證人潘秋美於
    原審之證述，既與被上訴人相互勾串而無可信性，其之證言
    難以憑信，證人溫秋妹證稱當天被上訴人並未交錢與上訴人
    ，既無偏頗之虞，應可採信。至被上訴人提出曾於97年6 月
    27日出售不動產與訴外人何沅蓁，分別於99年6 月27日、7
    月12日、7 月17日取得出售款項，僅可證明被上訴人曾於上
    開時間取得該等買賣價金，無從證明被上訴人於99年9 月3
    日有交付96萬元與被上訴人。被上訴人未能舉證證明有交付
    96萬元借款與上訴人之事實，即無從證明對上訴人有借貸債
    權存在，故上訴人主張與被上訴人間無附表所示2 紙本票之
    基礎原因關係債權存在，請求確認被上訴人就系爭2 紙本票
    債權不存在，洵屬有據，應予准許。
五、綜上所述，附表2 紙本票之原因債權並不存在，上訴人請求
    確認附表2 紙本票債權不存在，即屬有據，自應予以准許。
    原審未及審酌被上訴人於本院改稱有4 人在借款現場及證人
    溫秋妹之證詞，而判命駁回上訴人之訴，尚有未洽，上訴意
    旨指摘原判決不當，求予廢棄改判，為有理由，自應由本院
    予以廢棄改判如主文第2 項所示。
六、本件事證已臻明確，兩造其餘舉證及攻擊防禦方法，核與判
    決結果不生影響，爰不予一一論述，附此敘明。
七、據上論結，本件上訴為有理由，依民事訴訟法第436 條之1
    第3項 、第450條 、第78條，判決如主文。
中    華    民    國   100    年    11    月    30    日
                  民事庭審判長法  官  宋國鎮
                              法  官  王炳人
                              法  官  吳國聖
以上正本係照原本作成。
不得上訴
                              書記官  楊思賢
中    華    民    國   100   年    11    月     30    日
附表：
┌────────────────────────────────────┐
│本票附表：                                                              │
├──┬────────────┬──────┬──────┬──────┤
│編號│發  票  人│發   票   日│到   期   日│票 面 金 額 │票 據 號 碼 │
│    │          │            │            │（新臺幣）  │            │
├──┼─────┼──────┼──────┼──────┼──────┤
│001 │何阿達    │99年9 月13日│99年9 月25日│660,000元   │408861      │
├──┼─────┼──────┼──────┼──────┼──────┤
│002 │何阿達    │99年9 月 3日│99年9 月20日│300,000元   │408862      │
└──┴─────┴──────┴──────┴──────┴──────┘